【裁判字號】    89,訴,435
【裁判日期】    890721
【裁判案由】    業務過失致死
【裁判全文】
臺灣桃園地方法院刑事判決                          八十九年度訴字第四三五號
    公  訴  人  臺灣桃園地方法院檢察署檢察官
    被      告  甲○○
                乙○○
    共      同  金鑫律師
    選任辯護人
右列被告因業務過失致死案件，經檢察官提起公訴（八十八年度偵字第一八六八四號
），本院判決如左︰
    主  文
甲○○、乙○○均無罪。
    理  由
一、公訴意旨略以：被告乙○○與甲○○合夥經營桃園縣龍潭鄉○○路一七七號「Ｂ
    ＯＮ  ＢＯＮ  ＰＵＢ」，二人以提供調製酒類為業，於民國八十七年四月四日
    晚上十時許，在該店內，應注意以數種烈酒調製之「火山爆發」酒精濃度甚高，
    不得任意提供予已飲酒之酒客再行飲用，並有提醒酒客注意自身身體狀況及可能
    發生危險之義務，以免引發酒精中毒死亡之情事，且依當時之狀況，非其二人所
    不能注意，竟見酒客黃冠諭已飲用其他酒類後，仍因黃冠諭要求挑戰該店連飲三
    杯火山爆發後未酒醉者不需付帳之遊戲，疏由甲○○調製三杯「火山爆發」予黃
    冠諭短時內連續飲用，甲○○在旁亦未制止，使黃冠論飲後血液酒精濃度高達百
    分之零點六一八（Ｗ＼Ｖ），引發急性酒精中毒，抑制中樞神經，無法自行排除
    口中嘔吐物，致體內嘔吐物阻塞呼吸道窒息死亡，嗣於八十七年四月八日，經檢
    察官指揮員警在該店扣得「火山爆發」成分酒類共十二瓶、酒杯二個。因認被告
    二人涉有刑法第二百七十六條第二項之業務過失致死罪嫌。
二、本件公訴人認被告二人涉有右揭犯罪，係以告訴人戊○○、姜金蘭之指訴，證人
    庚○○之證述，及勘驗筆錄、驗斷書、相驗屍體證明書、法醫研究所鑑定報告書
    、說明函文及如事實欄所示之扣案物，參以被告二人以提供調製酒類為業，當應
    注意酒客飲用安全，且明知該酒類「火山爆發」酒精含量甚高，及被害人先前已
    飲用不少其他酒類仍提供該酒予被害人，顯有能注意而未加注意之疏失為其主要
    論據。訊據被告甲○○、乙○○固均坦承為上開ＰＵＢ之合夥人且均有調酒經驗
    ，及黃冠諭於右揭時、地連續喝下三杯該店內由甲○○所調製之「火山爆發」調
    酒之事實不諱，惟均堅決否認有何業務過失致死情事。被告甲○○辯稱：事先有
    告知黃冠諭該酒很烈，很多人喝了都會酒醉，請黃冠諭再考慮一下，請他下一次
    沒有喝酒再來，結果是黃某的朋友在旁邊起，黃冠諭仍說要喝，才調那三杯酒
    給他喝，黃某喝完後過幾分鐘就趴在吧上，伊就請他的朋友送他回去，他朋友
    說他沒醉，黃某也說沒醉，接著又趴在吧上，他朋友就把黃某架出去，後又返
    回店內繼續喝酒等語。被告乙○○辯稱：甲○○有跑來問伊要不要調「火山爆發
    」給黃冠諭他們喝，伊當時有向黃冠諭說明酒很烈要黃冠諭不要喝，是在現場黃
    某的朋友說他酒量很好一直起，過一下子孔女又過來對伊說他們仍要挑戰，伊
    說不要，後來由孔女與他們交談，不久看到孔女就調製三杯火山爆發，中間約隔
    了二、三十分鐘，黃冠諭在連喝三杯後默默坐在吧，伊對他朋友說他已醉了，
    黃某抬頭向伊說他沒有喝醉，後來就由他朋友架出去一段時間，那些朋友又返回
    喝酒等語。
三、按犯罪事實，應依證據認定之，無證據不推定其犯罪事實。又不能證明告犯罪者
    ，應諭知無罪之判決，刑事訴訟法第一百五十四條、第三百零一條第一項分別定
    有明文。再認定不利於被告之事實，須依積極證據，苟積極證據不足為不利於被
    告事實之認定時，即應為有利於被告之認定，更不必有何有利之證據，最高法院
    三十年上字第八一六號著有判例可資參照。又刑法上之過失，係指行為人對於構
    成犯罪之事實，按其情節，應注意並能注意而不注意；且其過失行為與行為結果
    間，在客觀上有相當因果關係，始得成立。如行為人並無注意義務或無注意能力
    ，或在客觀上非所能注意，即難認其有何過失可言。又縱令行為人有其過失，惟
    其過失行為與行為結果間，在客觀上不具相當因果關係時，亦難令負何種罪責。
    所謂相當因果關係，係指依經驗法則，就當時情節，而為客觀審查，如認在一般
    情形下，有此行為之同一條件，均可發生同一之結果者，則該條件即為發生結果
    之相當條件；其行為與結果間，始具有相當性，認其有相當因果關係。反之，如
    認在一般情形下，有此行為之同一條件，未必皆有同一結果者，則該條件即非發
    生結果之相當條件；其行為與結果間，不具有相當性，認其並無相當因果關係。
    又刑法上所謂過失，指無犯意故意因欠缺注意致生犯罪事實者而言，故是否過失
    ，應以對於其行為之結果有無認識為標準（最高法院七十六年台上字第一九二號
    判決、五十年台上字第一六九０號判例意旨可供參照）。
四、本件被害人黃冠諭屍體經法務部法醫研究所解剖鑑定結果，對死者死亡結果之看
    法為「１、死者死後的毒物血學檢查結果發現，在血、胃中含有大量酒精，血液
    含量為０．６１８％（Ｗ／Ｖ），胃內容物含量為２６．３４３％（Ｗ／Ｖ），
    可造成重度昏迷。２、死者無可致死的外傷或可致死的疾病。３、死者陳屍的現
    場並未發現有打鬥跡證或是明顯他殺證據。４、死者的死因為急性酒精中毒，導
    致劇烈嘔吐，食物阻塞呼吸道窒息死亡，其死亡方式為意外」，有法務部法醫研
    究所（八七）法醫所醫鑑字第０三四四號鑑定書、台灣桃園地方法院檢察署相驗
    屍體證明書在卷可稽，而法務部法醫研究所復於八十七年十月二十日以法醫所八
    七文理字第０四０一號函復台灣桃園地方法院檢察署檢察官，說明該所對於黃冠
    諭死因相關事項之研判意見如下：「１、死者黃冠諭血中的酒精含量為０．６１
    ８％（Ｗ／Ｖ），可造成昏迷及死亡，也會導致嘔吐。２、酒醉後所嘔吐的食物
    可能因酒精抑制中樞神經的作用，因而無法由死者的口中自行排除，導致阻塞呼
    吸道窒息死亡。３、死者確為血液中的酒精濃度過高，因而發生嘔吐食物阻塞呼
    吸道窒息死亡。」，有該函文附卷可資佐憑，是本件被害人黃冠諭確係至上開「
    ＢＯＮ  ＢＯＮ  ＰＵＢ」店內飲用酒精濃度甚高之「火山爆發」調酒後，引起
    急性酒精中毒，導致劇烈嘔吐，又因酒精抑制中樞神經的作用，無法將所嘔吐之
    食物自口中自行排出，致阻塞呼吸道窒息而死，揆諸首揭說明，被告提供該店內
    之「火山爆發」調酒予死者黃冠諭飲用之行為與黃冠諭之死亡結果間，具有相當
    因果關係堪予認定。茲應審究者為被告二人就死者黃冠諭之死亡結果是否有應注
    意能注意而不注意之疏失及對黃冠諭之死亡結果是否有預見（認識）之可能性？
    經查：
（一）證人庚○○於偵查中證述：「端上三杯『火山爆發』前，我有聽到孔女如此說
      （該種酒很烈，要考慮一下），週遭朋友中有人起說黃冠諭酒量不錯，黃冠
      諭猶豫一下，後來還是決定要喝」、「（乙○○答：當日我與甲○○外出，返
      回店內，看到死者與一些朋友在喝酒，後來孔女向我說他們要挑戰『火山爆發
      』之遊戲，我回稱不要，而且我還直接走去向他們說『火山爆發』的調酒很烈
      ，叫他們不要喝，他們說死者酒量很好，沒有關係，過一下孔女又過來對我說
      他們仍要挑戰等語，檢察官問證人庚○○是否如此？）是的」等語；證人丙○○於審判中結證稱：「當天我坐在吧側邊，黃冠諭坐在我旁邊，是黃冠諭想
      桃戰才喝，吧內有甲○○在，甲○○當時有向黃冠諭說明火山爆發酒很烈，
      是否要考慮後再喝，之後他朋友在後面慫恿黃冠諭喝，黃某就將吸管插入該酒
      喝完後一下子就昏睡在吧上」等語；證人辛○○於審理時證述：「八十七年
      四月四日當天我有在場，在吧外場負責端酒杯等事，當時黃冠諭說要挑戰火
      山爆發，喝酒前甲○○有向他說酒很烈，是否要考慮一下，喝了會醉」等語，
      互核相符，顯見被告乙○○、甲○○於死者黃冠諭要求挑戰該店內之「火山爆
      發」調酒時，確有對黃冠諭加以提醒並予以勸告希望黃冠諭考慮後再挑戰飲用
      之情事甚明，而證人丁○○於審理時復結證稱：「甲○○把酒調好放在桌上，
      黃冠諭是過很久才把他喝下去，喝之前，他們的朋友在吵在」等語；證人庚○○於偵查中證述：「後來孔女調三杯酒說喝完不能吐、不能醉，要很清醒，
      就不用付消費酒錢，黃冠諭考慮一下後決定要喝，就一口氣連續喝三杯」、「
      週遭朋友中有人起說黃冠諭酒量不錯，黃冠諭猶豫一下，後來還是決定要喝
      」等語、於本院審理時結證稱：「是黃冠諭自己想挑戰（火山爆發）才喝」等
      語，酌以死者及其友人既要求挑戰該店內之調酒以獲免付費利益之遊戲，即徵
      死者及其友人均明知所挑戰之酒類必為酒精濃度甚高之調酒，否則何來挑戰及
      挑戰成功後獲取免付費之勵，亦足徵死者黃冠諭與其友人要求挑戰該店內之
      「火山爆發」且於被告二人告知該酒很濃時，仍能清楚地加以考慮後才自行決
      定喝下該三杯調酒，及被告甲○○於死者黃冠諭決定喝下三杯「火山爆發」前
      尚於該調酒上點火燃燒藉以揮發酒精含量等情，亦據證人庚○○於偵查中結證
      屬實而堪以認定。按刑法上過失犯，所要求行為人應遵守之注意義務，該注意
      義務因社會各個階層所任之工作、職務、所處地位而有不同之要求，本件被告
      於被害人黃冠諭挑戰該店內之「火山爆發」時被告已明確告知該酒很烈（即指
      酒精濃度很高）且勸其考慮，而死者黃冠諭亦明知該酒酒精濃度甚高仍執意要
      求挑戰飲用，及被告於死者飲用該三杯調酒前尚以點火燃燒以揮發酒精濃度之
      情觀之．應認被告業已盡其注意義務。
（二）再者死者黃冠諭於飲酒前，其身體外觀並無明顯可見之不適狀況，而死者當時
      是年僅二十餘歲之青年，體格及營養、發育良好，身體強健，亦有上開法醫研
      究所鑑定書可稽，被害人雖連續飲用三杯酒精濃度甚高之「火山爆發」，惟依
      各人體質、所能接受酒精含量程度之不同，而死者又正處於人體健康之顛峰狀
      態，被告二人實難以預見被害人黃冠諭之死亡結果。稽以證人庚○○於警訊時
      證稱：「黃冠諭因已喝醉，我與己○○將死者扶到停於該店外之車上休息，我
      與己○○又繼續進入店內喝酒，約喝到三時左右，才將死者送到己○○家中睡
      覺」等語；證人己○○於警訊時供證：「黃冠諭因已喝醉，我與死者弟弟將他
      扶進停於店外的車上休息，那時我就發現死者嘴唇發紫，於是又再進店內喝酒
      ，到了三時許，才將死者送至我家睡覺」等語；證人謝美惠於警訊時證稱：「
      八十七年四月五日凌晨二時許，我兒子己○○打電話說有朋友要到家裏借住一
      晚，大約是三時許，我小孩自外返家，因黃冠諭酒醉不醒，躺在車內，由我及
      小孩扶他入內睡覺，因在車上有吐過，身上滿髒的，我將黃諭吐過身上的髒東
      西擦洗，將他蓋棉被後就回房睡了，早上十時許，庚○○要叫黃冠諭回家，才
      發現黃冠諭已死亡」等語，顯見死者於連續飲下該三杯調酒醉倒於店內，在黃
      冠諭已明顯陷於酒醉無法自理之情況下，雖被告二人已提醒死者之友人將其送
      回照顧，亦為證人庚○○所不否認，豈料死者黃冠諭之友人非但未將死者帶回
      家中妥善照顧，反將其攙扶至店外之車內休息，將之置於無人照料之環境下，
      即逕自返回店內繼續飲酒，致死者黃冠諭終因急性酒精中毒，導致劇烈嘔吐，
      食物阻塞呼吸道窒息而死，被告對此結果亦顯無客觀預見之可能性。
（三）綜上所述，被告二人對被害人黃冠諭所為提供酒類飲用之行為，就被害人因此
      發生死亡結果尚難認有何過失，雖被害人黃冠諭前往被告所開設之「ＢＯＮ
      ＢＯＮ  ＰＵＢ」內飲酒後，歷時短短數小時即死亡，其結果確難令告訴人等
      家屬接受，為人所不忍，然刑法具有最後手段性，動輒剝奪人身生命、自由、
      財產，因之其認定不得不更加嚴謹，不似消費者保護法規定從事提供服務之企
      業經營者，應確保其提供之商品無安全上之危險，而負無過失責任之寬鬆。苟
      僅以被告提供調酒予死者飲用之行為，遽課被告甲○○、乙○○以業務過失致
      死罪責，將顯失法理之平。是既無積極證據足資證明被告有何疏失之處，揆諸
      前揭說明，自難以業務過失致死罪相繩。此外，又查無其他積極之證據，足認
      被告確有公訴人所指之犯行，不能證明被告犯罪，依法應諭知無罪之判決。
據上論斷，應依刑事訴訟法第三百零一條第一項判決如主文。
本案經檢察官魏雯祈到庭執行職務。
中      華      民      國      八十九      年      七    月    廿一    日
                                  臺灣桃園地方法院刑事第三庭
                                      法  官  林惠霞
右正本證明與原本無異
如不服本判決書應於送達後十日內向本院提出上訴狀
                                      書記官  陳婉婷
中      華      民      國      八十九      年      七    月    廿五    日


司法院資訊處製作；財團法人民間司法改革基金會備份。
